臺灣臺南地方法院民事判決　　　　　　　99年度再易字第21號
再審原告　　陳榮裕
　　　　　　賴三連
　　　　　　劉芳枝
　　　　　　李孟哲
再審被告　　臺南市政府(原臺南縣學甲鎮公所之承受訴訟人)
法定代理人　賴清德　　公務址同.
上列當事人間請求確認租賃關係存在事件，再審原告對於本院中
華民國99年10月13日99年度簡上字第30號確定判決，提起再審之
訴，本院判決如下：
    主      文
再審之訴駁回。
再審訴訟費用新臺幣仟玖佰柒拾伍元由再審原告負擔。
    事實及理由
一、程序部分：
  (一)按再審之訴，應於30日之不變期間內提起；前項期間，自判
    決確定時起算，判決於送達前確定者，自送達時起算，民事
    訴訟法第500條第1項、第2項定有明文。又不得上訴之判決
    ，於宣示時確定；不宣示者，於公告時確定，同法第398條
    復有明文規定。而不得上訴，且不經宣示之判決，縱未公告
    ，仍因送達而告確定（民事訴訟法第238條規定參照）。查
    本件再審原告係對本院中華民國99年10月13日所為99年度簡
    上字第30號第二審確定判決提起再審之訴，而該判決係於99
    年10月19日送達再審原告，此有送達證書在卷可稽，再審原
    告於99年11月19日提起本件再審之訴，未逾上開法定不變期
    間，合先敘明。
  (二)又本件再審被告臺南縣學甲鎮公所，已於99年12月25日因臺
    南縣市合併改制而消滅，依法應由合併後存續之法人即臺南
    市政府承受訴訟，業經本院於100年8月18日裁定命由臺南市
    政府承受訴訟在案，併此敘明。
二、再審原告起訴意旨如下：
  (一)原審判決僅依據兩造簽訂之臺南縣學甲鎮學甲公有零售市場
    攤（鋪）位使用行政契約書（下稱兩造契約書）第11條及第
    6 條規定，即認定再審被告已合法終止兩造租賃契約，而未
    適用零售市場管理條例第16條第l項、第29條規定，有民事
    訴訟法第496條第1項第1款「適用法規顯有錯誤」之再審事
    由：
    1.再審被告98年7月21日以所建字第0980008244號函文已載
      明係依據零售市場管理條例第16條第l項、第29條及學甲
      零售市場攤（鋪）位使用行政契約書第11條規定，終止兩
      造租賃契約，則再審被告終止契約之意思表示是否合法，
      應依據零售市場管理條例第16條第1項、第29條規定加以
      審酌。
    2.原判決僅審酌兩造契約書第11條、第6條約定，即認定再
      審被告終止契約合法，再審原告於前審一再主張再審被告
      終止契約收回鋪位，應符合零售市場管理條例第16條第1
      款、第29條規定，惟原判決並未適用此等規定，有判決不
      適用法規之當然違背法令。
    3.又零售市場管理條例第16條第1款固規定公有市場攤（鋪
      ）位使用人不得阻撓主管機關辦理市場改建或整修工程；
      惟同條例第29條亦規定違反第16條第1款至第6款規定之一
      者，除由目的事業主管機關依有關法律規定予以處罰外，
      設置公有市場之主管機關應令其限期改正；屆期未改正者
      ，處3日以上7日以下之停業處分。1年內受停業處分3次以
      上者，終止契約，並收回攤（鋪）位。故對於違反上開規
      定之公有市場攤（鋪）位使用人，僅能先加以裁罰及限期
      改正，屆期未改正者，始能再處以停業處分；且須1年之
      內受停業處分3次以上，才有終止契約並收回攤（鋪）位
      之權利。再審被告主張再審原告不配合改建，違反兩造契
      約，以上開函文終止租約前，再審原告均未曾受有停業處
      分，更遑論有1年內受停業處分3次以上之情形，再審被告
      依法無終止租約之權利，其終止契約不合法。
  (二)原審判決有民事訴訟法第496條第1項第13款「當事人發現未
    經斟酌之證物或得使用該證物」之再審事由：
    1.按地方制度法第43條第3項規定：「鎮民代表會議決自治
      事項與憲法、法律、中央法規、縣規章牴觸者無效；議決
      委辦事項與憲法、法律、中央法令、縣規章、縣自治規則
      牴觸者無效。」。查再審被告改建案係基於獲得經濟部「
      98年度振興經濟擴大公共建設投資計畫－傳統零售市場更
      新改善計畫」之補助經費，而為之改建，再審被告亦依地
      方制度法第37 條規定將改建計劃送交鎮民代表會決議通
      過執行。然再審被告送交鎮民代表會決議通過執行之改建
      設計藍圖，其建蔽率為100%，違反縣自治規則「零售市場
      用地土地使用分區管制要點」建蔽率50%上限，以及中央
      法規「都市計畫法臺灣省施行細則」建蔽率80%上限之規
      定，依據上開地方制度法規定，鎮民代表會改建決議案違
      反前揭縣自治規則及中央法規，應屬無效，再審被告之改
      建案亦因此隨之無效，再審被告自不得以違法無效之改建
      案要求再審原告配合，再審原告亦無配合該違法無效改建
      案之義務。故再審被告以再審原告未配合改建義務，違反
      零售市場管理條例第16條第1項及兩造契約書第11條，依
      管理條例第29條終止契約，自無可採。因再審被告送請鎮
      民代表會決議之改建案設計藍圖，乃再審原告近期發現而
      未經原審判決斟酌之證物，故有當事人發現未經斟酌之證
      物之再審事由。
    2.又再審被告改建案建造執照雖經前改制前之台南縣政府核
      准，但縣政府所核准之建造執照，法定空地及法定停車位
      之規劃竟設計為一排排的攤位；系爭改建案縱能興建完成
      ，亦將因欠缺法定停車位及法定空地而成為違章建築，再
      審原告無容忍配合再審被告違法改建之義務。再審原告已
      於原審99年9月14日民事辯論意旨狀聲請調取再審被告改
      建案之建造執照並履勘現場，以查明法定空地與法定停車
      空間之施工情況，惟原審並未調查，亦有足以影響判決之
      重要證據漏未斟酌之再審事由。
  (三)據上，提起本件再審之訴，並聲明請求判決：
    1.原確定判決廢棄。
    2.確認再審原告陳榮裕與再審被告間就臺南市學甲區（即改
      制前臺南縣學甲鎮）公有零售市場攤（舖）位店類第94號
      租賃契約存在。
    3.確認再審原告賴三連與再審被告間就臺南市學甲區公有零
      售市場攤（舖）位店類第92號租賃契約存在。
    4.確認再審原告劉芳枝與再審被告間就臺南市學甲區公有零
      售市場攤（舖）位店類第93號租賃契約存在。
    5.確認再審原告李孟哲與再審被告間就臺南市學甲區公有零
      售市場攤（舖）位店類第95號租賃契約存在。
    6.再審之訴及原審訴訟費用，均由再審被告負擔。
三、按再審之訴顯無再審理由者，得不經言詞辯論，以判決駁回
    之，民事訴訟法第502條第2項定有明文。
四、經查：
  (一)再審原告雖以原審判決僅審酌兩造簽訂之契約書第11條、第
    6 條，即認定再審被告終止契約合法，而未審酌零售市場管
    理條例第16條第l款、第29條規定，主張有適用法規顯有錯
    誤事由。然按民事訴訟法第496條第1項第1款所謂適用法規
    顯有錯誤，應以確定判決違背法規或現存判例解釋者為限，
    若在學說上諸說併存尚無法規判解可據者，不得指為用法錯
    誤（最高法院57年台上字第1091號判例參照）。又所謂適用
    法規顯有錯誤，係指就事實審所確定之事實適用法規顯有錯
    誤而言。至事實審取捨證據、認定事實容有不當或判決不備
    理由，雖得於判決確定前據為提起上訴之理由，究與適用法
    規顯有錯誤有別，當事人不得據以提起再審之訴（最高法院
    72年台再字第125號、80年度台再字第64號判決參照）。查
    本件再審被告依據兩造簽訂之臺南縣學甲鎮學甲公有零售市
    場攤（鋪）位使用行政契約書第11條、零售市場管理條例第
    16條第l項及第29條等規定，終止兩造間之租賃契約，再審
    原告爭執再審被告終止租約不合法，訴請確認兩造租約關係
    存在，是兩造租約是否業經再審被告合法終止，乃兩造租賃
    關係存否之基礎事實。故原審依據兩造簽訂之臺南縣學甲鎮
    學甲公有零售市場攤（鋪）位使用行政契約書第11條約定，
    認定再審原告有容忍再審被告改建及遷離之義務，並以再審
    原告有違反上開約定之事實，認定再審被告依據兩造契約書
    約定終止租約，應屬有據，核屬原審取捨證據認定事實之範
    疇，要與適用法規無涉，再審原告遽以指摘原審判決有適用
    法規顯然錯誤情事，核與前揭民事訴訟法第496條第1項第1
    款規定之再審事由不合。又原審判決既認定再審被告依據兩
    造契約書第11條事由終止租約，已屬合法有據，則兩造租賃
    關係因再審被告合法終止而不存在之事實，即臻明確。至於
    再審被告另主張依據零售市場管理條例第16條第l款及第29
    條規定終止租約乙節有無理由，對於判決結果已無影響，自
    無庸再行論述，此於原審判決第六段已併予敘明，再審原告
    遽以指摘原判決有適用法規顯有錯誤事由云云，亦屬無稽。
  (二)又再審被告另以其事後發現本件學甲公有零售市場改建案設
    計藍圖及建築執照規劃之建蔽率，違反相關法令規定，改建
    案應屬無效，伊無容忍配合改建及遷離之義務等情詞，主張
    原審判決有「當事人發現經斟酌之證物或得使用該證物」、
    「就足影響於裁判之重要證物，漏未斟酌」等再審事由。然
    按當事人發現未經斟酌之證物或得使用該證物者，以如經斟
    酌可受較有利益之裁判者為限，始得以再審之訴對於確定終
    局判決聲明不服，此亦為民事訴訟法第496條第1項第13款所
    明定。又對於簡易訴訟程序之第二審確定終局裁判，如就足
    影響於裁判之重要證物，漏未斟酌者，得提起再審之訴，固
    亦為同法第436條之7所規定，然此所謂「就足以影響於判決
    之重要證物漏未斟酌」，係指前訴訟程序第二審言詞辯論終
    結前，已經存在並已為聲明之證物，原確定判決未調查，且
    未於判決理由中說明其無調查、斟酌之必要，或雖經調查而
    未於判決中斟酌，且須足以影響裁判結果而言。申言之，該
    項證物若縱經斟酌亦不足影響原判決之內容，或原判決曾於
    理由中說明其為不必要之證據者，即不得作為再審理由。而
    本件原審判決認定兩造租賃關係不存在，據以駁回再審原告
    上訴之理由，乃係以再審原告違反兩造契約書第11條之容忍
    改建及遷離義務，業經再審被告合法終止租約之事由，至於
    後續實施之改建案是否違反建蔽率相關法令限制，對於兩造
    租賃關係存否之認定，並不生影響，亦不足以影響原判決之
    內容，復堪肯認。是再審原告主張學甲公有零售市場改建案
    違法乙節，尚與兩造租賃關係存否無關，原審未經調查、審
    酌，並不影響裁判結果，再審原告亦無從因此可得受到較有
    利益之裁判，洵甚明確。其據以提起本件再審之訴，於法亦
    有未合。
五、從而，再審原告主張原審確定判決有民事訴訟法第496條第1
    項第1款、第13款及同法第436條之7等再審事由，均屬無據
    ，其指摘原確定判決不當，求予廢棄改判，顯無理由。爰依
    民事訴訟法第502條第2項之規定，不經言詞辯論，逕予判決
    駁回。
六、末查本件再審訴訟費用為新臺幣3,975元，應由敗訴之再審
    原告負擔，併予確定之。
七、據上論結，本件再審之訴為無理由，依民事訴訟法第502條
    第2項、第78條、第87條第1項，判決如主文。
中    華    民    國   100    年    11    月    29    日
                  民事第三庭審判長    法  官  蔡孟珊
                                      法  官  童來好
                                      法  官  陳淑卿
以上正本證明與原本無異。
本判決不得上訴。
中    華    民    國   100    年    11    月    29    日
                                      書記官  吳幸芳